【裁判字號】    85,再,4
【裁判日期】    890114
【裁判案由】    詐欺
【裁判全文】
臺灣臺中地方法院刑事判決                              八十五年度再字第四號
    公  訴  人  臺灣臺中地方法院檢察署檢察官
    被      告  甲○○
右列被告因詐欺案件，經檢察官提起公訴（八十三年度偵字第一０二七八號、一五七
六一號），及移送併案審理（八十三年度偵字第一０二九一號），經本院於中華民國
八十四年六月十五日以八十三年度訴字第三九六０號判決確定後，檢察官聲請再審，
經本院裁定開始再審（八十五年度聲再字第三號），本院判決如左：
    主  文
甲○○意圖為自己不法之所有，以詐術使人將本人之物交付，處有期徒刑捌月。
    事  實
一、甲○○因所經營公司週轉困難，急需用錢，於民國八十三年三月三十一日下午一
    時許，至臺中市○○路一七四號，明知所持有向不知情之陳心潔（業經本院八十
    三年度訴字第三九六０號刑事判決認不足證明其犯罪，不另為無罪諭知在案）借
    得為黃明珠所有如附表一所示支票二張，係陳心潔徵得黃明珠同意所借用之支票
    ，惟支票屆期須由甲○○自行付款，並非其因與他人生意往來等而取得之客票，
    竟意圖為自己不法之所有，向乙○○佯稱該二張支票為客票而施用詐術，致乙○○陷於錯誤，誤認該二紙支票為客票而足為將來還款之擔保，且甲○○確有還款
    之意思及資力，遂同意借款新台幣（下同）七十萬三千二百八十元，而交付如附
    表二所示支票二紙與甲○○，屆期並兌現而使甲○○取得前開款項。嗣因甲○○
    所交付如附表一所示支票屆期均遭退票，乙○○向甲○○催討無著，乙○○始知
    受騙。
二、案經乙○○訴由臺灣臺中地方法院檢察署檢察官偵查起訴。
    理  由
一、訊據被告甲○○固不否認有向告訴人乙○○借得上開款項卻迄未清償之事實，惟
    矢口否認有何詐欺之犯意及行為，辯稱：調借後至四月間因負債過高，無力支付
    ，且遭另一債權人陳心潔押走以催逼還債，才無法清償該筆借款，並無詐騙告訴
    人乙○○之意云云。然查，告訴人乙○○於偵查時及本院審理中均指稱：前雖曾
    數次借款與被告，均要求被告須提出信用良好之客票作為擔保，此筆借款更特別
    要求被告須提出客票方允借款，被告才持交該二張支票並表示係客票等情明確，
    而被告於偵查時及本院審理中已坦承：如附表一所示支票二紙係向陳心潔所借得
    ，票款屆期須自己付清，知道該二張支票並非客票等語（參見八十三年度偵字第
    一０二七八號偵查卷五０頁、本院八十八年十二月二十七日審判筆錄），核與同
    案被告陳心潔於偵查中之供述相符。因之，被告既明知所持交予告訴人乙○○者
    並非客票，卻仍佯稱為客票以取信於告訴人，被告有施用詐術之行為甚明，且其
    既明知所交付者若非客票，告訴人必不願借款，亦有意圖為自己不法所有之詐欺
    犯意甚明。被告所辯，顯屬卸責之詞，殊無足採。本案事證已臻明確，被告犯行
    應堪認定。
二、核被告所為，係犯刑法第三百三十九條第一項詐欺取財罪。爰審酌被告迄今均未
    能清償該筆款項，事後並以欲清償欠款為由，圖以第三人死亡假冒係自己死亡詐
    領保險金而涉犯殺人案件，現仍審理中，有本院被告全國前案紀錄表一份可按，
    犯後態度非佳，及其犯罪動機、犯罪手段、所生損害等一切情狀，量處如主文所
    示之刑。
三、公訴意旨另以：被告甲○○自八十一年間起因經營不善而負債，實無資力支付貨
    款以經營業務，乃意圖為自己不法之所有，並基於概括犯意，預計自八十三年四
    月間起不再付款，而連續簽發發票日〔均在八十三年四月後之遠期支票作為清償
    貨款或調現工具，先於八十二年十月三十日起至同年十二月三日止，向經營安豐
    鋼鐵股份有限公司之告訴人林正億佯稱購買鋼鐵，並簽發發票日八十三年五月十
    三日、面額七十五萬元之遠期支票付款，以詐術使告訴人林正億陷於錯誤，誤認
    被告甲○○確有付款而交付總價值七十一萬五千元之鋼板五萬七百六十六公斤；
    再於八十三年四月十五日，因見告訴人丙○○有意委託其承裝部分冷氣風管工程
    ，遂以購買材料需款，一個月內即可還款為由，簽發發票日八十三年五月十五日
    、付款人臺中市第三信用合作社、金額三十三萬二千元之支票與告訴人丙○○，
    使告訴人丙○○陷於錯誤而交付同額之現金，被告甲○○取得該款項後即未依約
    定施工，所簽發交付與告訴人林正億、丙○○之前揭支票屆期復均遭退票。因認
    被告此部份涉有詐欺罪嫌云云。公訴人認被告此部份涉有詐欺罪嫌，無非以告訴
    人林正億、丙○○之指訴，被告嗣後迄未能清償欠款，並有前述支票影本暨退票
    理由單可證等情為其主要論據。訊據被告甲○○固坦承有前開分別向告訴人林正
    億、丙○○購買鋼板、借款，卻迄未清償貨款、借款之事實，惟堅決否認有何詐
    欺之犯意及行為，辯稱：向告訴人林正億購買鋼板當時所經營之公司尚營運中，
    購得之鋼板亦均加工賣出，係因被人倒債金額太高，事後確實無力負擔才無法清
    償，而向告訴人丙○○借得之款項，亦係因事後無力清償，又被另一債權人陳心
    潔催逼而涉犯殺人案，才迄今均未還款，當時均無詐騙告訴人二人之意思等語。
    經查：
（一）就告訴人林正億之部分，被告係自八十二年十二月間即陸續向告訴人林正億購
      買鋼板，被告並簽發臺中市第四信用合作社之發票日八十三年五月十三日、面
      額七十五萬元，及發票日八十三年五月二十五日、面額四十六萬五千元支票二
      張交付告訴人林正億，有交運單影本五份、支票影本二張附卷可稽，而被告該
      臺中市第四信用合作社帳號四三六三０帳戶係八十三年三月二十四日始開戶，
      有臺中市第四信用合作社八十三年八月二十二日中四信總字第二九六號函一份
      可按，足見該支票係被告購買鋼板後所簽發交付，並非如公訴人所指訴，於購
      買時即預定自八十三年四月開始退票，被告卻仍簽發遠期支票向告訴人林正億
      詐購該批鋼板之情形；其次，被告購買鋼板之八十二年十二月間，並無被告債
      信已不良之紀錄或有何堪認被告當時明知自己陷於無清償能力之情形，被告復
      堅稱當時公司仍營運中，所購買鋼板均用以製成用品等情，且被告確實迄八十
      三年四月始因陸續積欠其他債權人即共同被告陳心潔達五百萬元以上，所經營
      之公司因而頂讓與共同被告陳心潔而無法繼續營運，從而無力清償所負債務，
      亦據告訴人林正億指稱無訛（八十三年度訴字第三九六─號案件八十四年六月
      五日審理筆錄），是自難僅憑被告事後無法依約交付貨款一節，即遽認被告購
      買該批鋼板當時係基於將來不願付款之詐欺犯意，或有何施用詐術之行為；況
      被告於偵查中即迭次積極表明願清償該筆貨款，並已交付客票而與告訴人林正
      億達成和解協議，有協議書影本一份在卷可參，益徵被告自始應無意圖為自己
      不法所有之詐欺犯意；縱使被告事後因公司營運困難而無法依約支付該筆貨款
      ，要屬無法依約履行之民事糾葛，尚難遽課被告以詐欺刑責。
（二）就告訴人丙○○部分，被告係於八十三年二月間即簽發前述支票交與告訴人，
      且因屆期被告仍無力支付，又徵得告訴人丙○○同意再延後票期至八十三年五
      月十五日，為被告及告訴人所是認，並有該支票影本上發票日經更改之記載可
      憑，再參諸告訴人丙○○及被告所稱，被告使用之臺中市第三信用合作社帳號
      四九八七二號支票帳戶，乃簽發該支票與告訴人丙○○後迄八十三年五月六日
      始遭列入拒絕往來，均難認被告有如公訴人所指訴，於借款時即預見同年四月
      十三日將退票均不再付款之意思；況告訴人丙○○已指稱：當時同意借款與被
      告，係因後續被告將為其施作工程，認為亦可將該筆借款以應付與被告之工程
      款抵償，而被告依約應施作工程時，已因涉犯殺人罪嫌遭羈押迄今而無法履行
      ，有被告涉犯殺人罪臺灣嘉義地方法院八十五年度重訴字第一一號、臺灣臺南
      高分院八十七年度上重更（一）字第四三號、八十七年度上重更（二）字第三
      五三號刑事判決各一份在卷可佐，亦難認被告於借款當時即有預謀後續將不付
      款，並不依約施作工程之情形可言，是亦難僅憑被告借款後未依約清償一事，
      即遽認被告自始已無付款真意而有詐欺之犯意及行為，此僅屬被告事後無法依
      約清償借款之民事糾葛，尚難遽以詐欺罪相繩。
    此外，復查無其他積極證據足資證明被告有何此部份詐欺告訴人林正億、丙○○
    二人之犯行，此部份原應為被告無罪之諭知，惟公訴人認此與前開論罪科刑部分
    有連續犯之裁判上一罪關係，爰不另為被告無罪之諭知。
四、又公訴人以八十三年度偵字第一０二九一號移送併案審理部分，與起訴書所載被
    告詐騙林正億之詐欺罪嫌部分，二者屬同一事實，附此敘明。
據上論斷，應依刑事訴訟法第四百三十六條、第二百九十九條第一項前段，刑法第三
百三十九條第一項，罰金罰鍰提高標準條例第一條前段，判決如主文。
中      華      民      國    八十九    年      一      月     十四     日
                                    台灣台中地方法院刑事第一庭
                                        法  官  林  麗  真
右正本證明與原本無異。
如不服本判決，應於判決送達後十日內向本院提出上訴狀，上訴於臺灣高等法院臺中
分院( 須附繕本 )。
                                        書記官
中    華    民    國      八十九      年       一      月     十七      日
刑法第三百三十九條第一項
意圖為自己或第三人不法之所有，以詐術使人將本人或第三人之物交付者，處五年以
下有期徒刑、拘役或科或併科一千元以下罰金。
附表一：
一、發票人黃明珠、發票日八十三年六月八日、票號0000000、金額四十萬元
    、付款人臺中市第四信用合作社復興分社之支票一張。
二、發票人黃明珠、發票日八十三年五月十八日、票號0000000、金額六十萬
    元、付款人臺中市第四信用合作社復興分社之支票一張。
附表二：
一、發票人乙○○、發票日八十三年三月三十一日、票號0000000、金額五十
    三萬三千二百八十元、付款人臺中市第三信用合作社國光分社之支票一張。
二、發票人乙○○、發票日八十三年四月二日、票號0000000、金額十七萬元
    、付款人臺中市第三信用合作社國光分社之支票一張。


司法院資訊處製作；財團法人民間司法改革基金會備份。
